---
title: "Visualização de Dados usando R"
output:
  html_document:
    toc: yes
    df_print: paged
  html_notebook: default
---

Isto é um Notebook [R Markdown](http://rmarkdown.rstudio.com). Ele permite usarmos um único documento para código, visualização e documentação. Assim fica mais fácil gerenciarmos as análises que fizermos. Sempre que você executar algum código R dentro do notebook, os resultados aparecem logo abaixo do código. 

Tente executar esse bloco usando o botão *Run* dentro do bloco ou colocando seu cursor dentro dele e pressionando *Ctrl+Shift+Enter*. 

```{r setup}
install.packages("tidyverse")
library(tidyverse)
```

Adicione um novo bloco de código clicando no botão *Insert Chunk*  na barra de ferramentas ou pressionando *Ctrl+Alt+I*.

Quando você salva o notebook, um arquivo HTML contendo o código e os resultados será salvo juntamente com ele (clique no botão *Preview* ou pressione *Ctrl+Shift+K* para pré-visualizar o arquivo HTML).

A pré-visualização mostra uma versão formatada em HTML do conteúdo presente no editor. 

Links úteis:  

* [The R Markdown Cheatsheet](https://www.rstudio.com/wp-content/uploads/2016/03/rmarkdown-cheatsheet-2.0.pdf)
* [The R Markdown Reference Guide](https://www.rstudio.com/wp-content/uploads/2015/03/rmarkdown-reference.pdf)
* [Data Visualization with ggplot2 Cheat Sheet](https://www.rstudio.com/wp-content/uploads/2016/11/ggplot2-cheatsheet-2.1.pdf)

## Leitura dos dados

Antes de visualizarmos qualquer coisa, precisamos colocar nossos dados dentro do R. Iremos usar a função ```read_csv```.
```{r}
dados <- read_csv(file="resultado.csv") 
```

Vamos dar uma olhada nos nossos dados:

```{r}
head(dados)
str(dados)
```

Dentre as variáveis no nosso arquivo de dados, temos:  

* **linha**: apenas um número identificando a linha
* **ano**: ano em que foi realizado o gasto
* **mes**: mês em que foi realizado o gasto
* **parlamentar**: nome do parlamentar
* **gasto**: Tipo do gasto
* **valor**: Valor do gasto em reais

## Plotando gráficos com o ggplot2

Iremos criar nossas visualizações usando a biblioteca **ggplot2**, que já está incluída no pacote **tidyverse**.

### Gráfico de Pontos

O gráfico abaixo irá colocar ano no eixo-x e valor no eixo-y.

```{r}
ggplot(data = dados) +
  geom_point(mapping = aes(x=ano, y=valor)) 
```

Com o ggplot2, você começa um gráfico com a função `ggplot()`. Ela cria um sistema de coordenadas ao qual você pode adicionar camadas. O primeiro argumento de `ggplot()` é o conjunto de dados a ser usado no gráfico. Assim `ggplot(data = dados)` cria um gráfico vazio.

#### Exercício

> Crie um bloco de código e nele chame a função `ggplot(data = dados)`

Nós completamos o nosso gráfico adicionando-se uma ou mais camadas à `ggplot()`.

A função `geom_point()` adiciona uma camada de pontos ao gráfico, criando um scatterplot. **ggplot2** vem com várias funções geom e cada uma adiciona um tipo diferente de camada a um gráfico. Veremos algumas durante essa oficina.

Cada função geom em **ggplot2** recebe um argumento `mapping`. Ele define como as variáveis  no seu conjunto de dados são mapeadas às propriedades visuais. O argumento `mapping` está sempre pareado com `aes()`, e os argumentos `x` e `y` de `aes()` especificam quais variáveis a serem mapeadas aos eixos x e y do gráfico. **ggplot2** procura pelas variáveis mapeadas no argumento `data`, nesse caso, `dados`.


#### Mapeamentos Estéticos

Podemos mapear outras variáveis a outras propriedades do gráfico. Por exemplo, podemos mapear as cores dos pontos para a variável gasto:

```{r}
ggplot(data = dados) +
  geom_point(mapping = aes(x=ano, y=valor, color=gasto)) +
    guides(col = guide_legend(direction="vertical", nrow=22))
```

Como existem muitos tipos de gastos, esta visualização não é muito útil, pois não conseguimos diferenciar as cores.

Também podemos configurar as propriedades estéticas da geometria manualmente, por exemplo, podemos tornar todos os pontos do nosso gráfico na cor azul e semi-transparentes:

```{r}
ggplot(data = dados) +
  geom_point(mapping = aes(x=ano, y=valor), color="blue", alpha=0.3) 
```
#### Facetas
Podemos dividir nossos gráficos em facetas, as quais são subgráficos que mostram um subconjunto dos dados.

```{r}
ggplot(data = dados) +
  geom_point(mapping = aes(x=ano, y=valor, color=gasto), alpha=0.3) +
    facet_wrap(~ gasto, nrow=5) +
    theme(legend.position = "none")
```
### Gráfico de Barras

Contagem de itens de gasto por ano:
```{r}
ggplot(data = dados) +
  geom_bar(mapping = aes(x=gasto)) +
    coord_flip()
```
Soma de valores de gastos:
```{r}
ggplot(data = dados, aes(x=reorder(gasto,-valor), y=valor)) +
  geom_bar(stat="identity",na.rm = TRUE) +
    coord_flip()
```

Soma de valores de gastos por parlamentar (top 10):
```{r}
ggplot(data = dados, aes(x=reorder(gasto,-valor), y=valor)) +
  geom_bar(stat="identity",na.rm = TRUE) +
    coord_flip()
```

Contagem de itens de gasto por valor (histograma):
```{r}
ggplot(data = dados) +
  geom_histogram(mapping = aes(x=valor), color="blue", fill="white",binwidth=1000)
```

Filtrando dados:
```{r}
adm1 <- filter(dados, valor < 0)
adm1 %>%
    count(parlamentar)
```

## Gráficos interativos
```{r}
install.packages("plotly") # if you haven't installed the package
library(plotly)
```

```{r}
p <- ggplot(data = dados) +
  geom_point(mapping = aes(x=ano, y=valor)) 
ggplotly(p)
```

